臺灣高等法院民事判決
109年度勞上易字第63號
上  訴  人  黃順興  
訴訟代理人  劉彥呈律師（法扶律師）
被 上訴 人  財團法人元智大學

法定代理人  吳志揚  
訴訟代理人  洪榮彬律師
            陳麗玲律師
            王明偉律師
上列當事人間請求給付工資等事件，上訴人對於中華民國109年3
月13日臺灣桃園地方法院108年度勞訴字第24號第一審判決提起
上訴，上訴人並為訴之減縮，本院於109年11月3日言詞辯論終結
，判決如下：
    主      文
上訴駁回。
第二審訴訟費用由上訴人負擔。
    事實及理由
壹、程序方面
　按於第二審為訴之變更或追加，非經他造同意，不得為之。但擴張或減縮應受判決事項之聲明者，不在此限，民事訴訟法第446條第1項但書、第255條第1項第3款分別定有明文。查上訴人於原審請求被上訴人給付新臺幣（下同）113萬8,243元本息，原審判命被上訴人應給付50萬2,808元本息，駁回上訴人其餘63萬5,435元本息之請求，上訴人就敗訴部分提起上訴，請求被上訴人應再給付63萬5,435元本息（見本院卷第9頁），嗣上訴人於本院審理時，減縮為請求被上訴人給付特殊津貼22萬9,045元、退休金差額17萬5,000元，合計為40萬4,045元本息（見本院卷第46、65-66頁），核屬減縮應受判決事項之聲明，依民事訴訟法第446條第1項但書、第255條第1項第3款規定，應予准許，合先陳明。 
貳、實體方面
本件上訴人主張： 
㈠伊自民國（下同）84年12月9日起受僱被上訴人，擔任被上訴人
  宿舍輔導員，嗣於107年7月31日退休，伊自100年7月1日起至1
  07年3月31日止，每月本薪1萬5,855元、專業加給1萬5,100元
  ，合計3萬0,955元，且於93年2月以前領有每月5,000元之特殊
  津貼，惟自93年3月起，被上訴人取消發給特殊津貼。伊於 84
  年至105年間上班期間為早上8時至晚上8時，或晚上8時至早上
  8時，2班輪值，至106年1月1日起改為輪值中班（下午4時至半
  夜12時）及晚班（半夜12時至早上8時）。特殊津貼為被上訴
  人為體恤宿舍管理因輪值大夜班相較於日班、小夜班無法正常
  休息，較為辛勞與負擔所特別給予對價，具有勞務對價性與經
  常給付性，自為工資之一部分，被上訴人片面取消給付特殊津
  貼，單方面調降伊之勞動條件待遇並非合法，爰依兩造間之勞
  動契約（下稱系爭勞動契約）請求被上訴人給付自102年6月22
  日起至107年7月31日止，每月5,000元之特殊津貼，合計22萬9
  ,045元。且伊係適用舊制退休金制度，退休金基數為35，而特
  殊津貼為伊薪資之一部，其退休前6個月平均薪資31,895元，
  加計特殊津貼5,000元，應為3萬6,895元，故伊依勞動基準法
  （下稱勞基法）第55條規定，得請求被上訴人給付退休金差額
  17萬5,000元（計算式：5,000元×基數35），並聲明：被上訴
  人應再給付上訴人40萬4,045元，及自起訴狀繕本送達翌日至
  清償日止，按週年利率5%計算之利息（原審駁回上訴人逾上開
  範圍之請求，及原審命被上訴人給付50萬2,808元本息部分，
  未據兩造聲明不服而已告確定，均非本院審理範圍，茲不贅述
  ）。
㈡原判決對於特殊津貼為輪值大夜班之工資，抑或實際值班之加
  班費，說理未明，有判決不備及判決矛盾之嫌，且原判決逕認
  工作規則得對於薪資條件得以變更，亦屬適用法律有誤。再者
  ，特殊津貼與加班費同時存在並未衝突，蓋因特殊津貼為有值
  勤夜班之人方有發放，伊於92年僅有甚少之加班費，於93年3
  月取消特殊津貼後，伊加班費有大幅增加且多於特殊津貼，然
  此僅能認被上訴人係依法給付加班費，不能因此認依法給付加
  班費卻可取消伊之特殊津貼，原判決對此未有慮及，有判決理
  由不備之嫌。
被上訴人則以：特殊津貼原係伊發給宿舍管理員輪值大夜班之機動待命酬勞，伊為符合勞基法規定之基本工時每2週84小時，乃增聘宿舍管理員由3名增至4名，減少輪班，並取消宿舍管理員輪值大夜班之機動待命，改為實際值班，以實際工時計算加班費，取代固定每月5,000元之特殊津貼，並無不法，適用之結果對上訴人亦無不利，應對上訴人有拘束力，且上訴人實際值大夜班，伊皆有給付加班費。另上訴人若就取消特殊津貼有異議，自應於93年3月當時依法提出救濟，否則長達10幾年均未有意見，早有默示同意之效，現上訴人始主張取消津貼不合法應已罹於時效等語，資為抗辯。　
原審就上訴人之請求，判決：被上訴人應給付上訴人50萬2,808
  元，及自108年3月20日起至清償日止，按週年利率5%計算之利
  息，駁回上訴人其餘請求。上訴人不服，提起上訴，並為訴之
  減縮，聲明：㈠原判決駁回上訴人後開第㈡項之訴部分廢棄；㈡
  被上訴人應再給付上訴人40萬4,045元，及自起訴狀繕本送達
  翌日至清償日止，按週年利率5%計算之利息。被上訴人則為答
  辯聲明：上訴駁回。
兩造所不爭執之事項：
㈠上訴人自84年12月9日起受僱被上訴人，擔任被上訴人宿舍輔導
  員，嗣於107年7月31日退休。 
㈡上訴人自100年7月1日起至107年3月31日止，每月本薪1萬5,855
  元、專業加給1萬5,100元，合計3萬0,955元。
㈢上訴人於93年2月以前領有每月5,000元之特殊津貼，自93年3月
  起被上訴人取消發給特殊津貼。
㈣被上訴人已給付上訴人退休金123萬7,180元【勞基法施行前12
  萬0,855元＋勞基法施行後111萬6,325元（計算式：退休前6個
  月平均工資為3萬1,895元×基數35）】。
㈤如加計每月5,000元之特殊津貼，上訴人退休前6個月平均工資
  為3萬6,895元，被上訴人尚應給付之退休金差額為17萬5,000
  元（計算式：5,000元×基數35）。
本件之爭點：㈠上訴人依系爭勞動契約之約定，請求被上訴人給
  付自102年6月22日起至107年7月31日止，每月5,000元之特殊
  津貼，合計22萬9,045元，是否有理由？㈡上訴人依勞基法第55
  條之規定，請求被上訴人給付退休金差額17萬5,000元，是否
  有理由？茲分別析述如下：
㈠上訴人依系爭勞動契約之約定，請求被上訴人給付自102年6月2
  2日起至107年7月31日止，每月5,000元之特殊津貼，合計22萬
  9,045元，為無理由：
⒈按勞工與雇主間之勞動條件依工作規則之內容而定，有拘束勞
  工與雇主雙方之效力，而不論勞工是否知悉工作規則之存在及
  其內容，或是否予以同意，除該工作規則違反法律強制規定或
  團體協商外，當然成為僱傭契約內容之一部。雇主就工作規則
  為不利勞工之變更時，原則上不能拘束表示反對之勞工；但其
  變更具有合理性時，則可拘束表示反對之勞工（最高法院88年
  度台上字第1696號判決要旨參照）。又工作規則未經主管機關
  核備，係雇主應否受勞基法第79條第1款規定處罰之問題，苟
  該工作規則已公開揭示，而未違反法令之強制或禁止規定，或
  其他有關該事業適用之團體協約者，仍屬有效，此依勞基法第
  71條之反面解釋可知。又雇主就工作規則為不利勞工之變更時
  ，原則上因不能拘束表示反對之勞工，但雇主就工作規則為不
  利益變更，如具備經營之必要及合理性時，則可拘束表示反對
  之勞工（最高法院106年度台上字第2745號判決要旨參照）。
⒉經查：
⑴被上訴人自91年12月起，以女生宿舍現有兩位女管理員不須輪
  值大夜班為由，取消其等每月加發之特殊津貼，有91年11月18
  日簽呈可參（見原審卷第123-124頁）。又被上訴人於92年1月
  3日召開之生資組宿舍管理員會議，向包括上訴人在內之員工
  說明特殊津貼為管理員在校輪值大夜機動、待命之酬勞等情，
  有會議紀錄可參（見原審卷第127-128頁）。另被上訴人簽准
  試辦3個月，而自92年10月1日起將上訴人調研究生宿舍，正職
  人員配置在研究生宿舍，須輪值大夜班，故以計算實際工時之
  方式取代男生宿舍之特殊津貼等情，亦有92年9月26日簽呈可
  參（見原審卷第125-126頁）。再者，被上訴人於93年3月31日
  召開宿舍管理員座談會，向包括上訴人在內之員工說明自93年
  3月起取消發給特殊津貼，取消原因為「自93年3月起，男生宿
  舍管理員增補乙名人員，由3名增加至4名，增加人力減少輪班
  ，故薪資中取消特殊津貼5,000元」、「校園內男舍：以前，
  每月約8.5次在校過夜待命，支領特殊津貼5,000元/月，平均
  每人每週在校56小時；現在，93年3月1日起，4人輪值，平均
  每人每週在校42小時，取消特殊津貼」、「研究生宿舍：工時
  ，以前，92年9月以前，每週48小時，93年1月31日以前，每週
  44小時；現在，自93年2月1日起，每兩週84小時；上班時間，
  三人輪值，每月超出基本工時者，自行決定排休或出勤加班」
  、「自93年3月1日起，男舍管理員新增一名，人力上有支援管
  理員排、請休假之調度空間」等情，有該會議紀錄、宿舍管理
  員工時、上班時間一覽表等在卷可稽（見原審卷第129-131頁
  ）。準此，被上訴人抗辯特殊津貼原係發給宿舍管理員輪值大
  夜班之機動待命酬勞，其為符合勞基法規定之基本工時每2週8
  4小時，增聘宿舍管理員1人，由原3名增至4名，減少輪班，並
  取消宿舍管理員輪值大夜班之機動待命，改為實際值班，以實
  際工時計算加班費，取代固定每月5,000元之特殊津貼一節，
  核與被上訴人前揭簽呈及會議紀錄之內容相符，應非虛妄。　
⑵89年6月28日修正前勞基法第30條第1、2項規定：「勞工每日正
  常工作時間不得超過八小時，每週工作總時數不得超過四十八
  小時」、「前項正常工作時間，雇主經工會或勞工半數以上同
  意，得將其週內一日之正常工作時數，分配於其他工作日。其
  分配於其他工作日之時數，每日不得超過二小時。每週工作總
  時數仍以四十八小時為度」。嗣89年6月28日修正之勞基法第3
  0條第1、2、4項規定：「勞工每日正常工作時間不得超過八小
  時，每兩週工作總時數不得超過八十四小時」、「前項正常工
  作時間，雇主經工會或勞工半數以上同意，得將其兩週內一日
  之正常工作時數，分配於其他工作日。其分配於其他工作日之
  時數，每日不得超過二小時。每兩週工作總時數仍以八十四小
  時為度。但每週工作總時數不得超過四十四小時」、「本條文
  第一項、第二項自民國九十年元月一日起實施」。是以，89年
  6月28日修正、90年1月1日施行之勞基法第30條第1項規定，將
  勞工工作總時數之上限，由每週48小時，變更為每兩週84小時
  後，使勞工每週工作總時數上限，由48小時降低為42小時。因
  此，被上訴人自93年3月1日起，增聘男舍管理員一名，使男生
  宿舍管理員由3名增加至4名，增加人力減少輪班，使管理員工
  作總時數，由93年1月31日以前之每週44小時，變更為自93年2
  月1日起，每兩週84小時，上班時間，三人輪值，每月超出基
  本工時者，自行決定排休或出勤加班，業已前述，足證被上訴
  人抗辯係為符合勞基法規定之法定工時每2週84小時，而增聘
  宿舍管理員1人，而由原3名增至4名，減少輪班一節，應為可
  採。故被上訴人為減少管理員輪班，降低管理員之總工時，以
  符勞基法之規定，因而增聘宿舍管理員1人，並取消特殊津貼
  ，改為實際值班，以實際工時計算加班費，自具備經營之必要
  及合理性。
⑶綜上，被上訴人於93年2月以前，因宿舍管理員輪值大夜班之機
  動待命而發給5,000元之特殊津貼，固已成為勞動契約內容之
  一部，嗣被上訴人自93年3月起取消發給特殊津貼，此一變更
  固有不利包括上訴人在內之宿舍管理員，但被上訴人之目的既
  係為降低宿舍管理員之工作總時數，以符合當時勞基法有關每
  兩週工作總時數之規定，又其除增聘一名管理員，以減少輪作
  外，另就管理員每月超出法定工時者，由其自行決定排休或出
  勤加班，均未違反當時勞基法之規定，且當時勞基法中關於每
  兩週工作總時數之規定，係屬勞動條件最低標準之限制，被上
  訴人不得違反，如違反，依89年6月28日修正之勞基法第79條
  規定，尚應處2千元以上2萬元以下罰鍰，因此，被上訴人為符
  合當時勞基法之規定，而增聘一名管理員，降低輪值，因而取
  消發給5,000元之特殊津貼，改以就每月超出法定工時者，自
  行決定排休或出勤加班，具有經營之必要及合理性，既如前述
  ，且取消特殊津貼後，改以就每月超出法定工時者，自行決定
  排休或出勤加班，於上訴人尚無不利，此觀上訴人薪資自93年
  3月起雖未領取每月5,000元之特殊津貼，然加班費大幅增加，
  超過5,000元者不在少數，有上訴人薪資明細在卷可參（原審
  卷第142-145頁）。從而，被上訴人取消特殊津貼固屬勞動條
  件之變更，但其既具備經營之必要性及合理性，且變更後，就
  超時部分，改以上訴人自行決定排休或出勤加班之方式，亦無
  不利上訴人之情事，揆諸前揭說明，被上訴人工作規則關於此
  項勞動條件之規定，自有拘束表示反對之員工即上訴人。故上
  訴人請求被上訴人發給自102年6月22日起至107年7月31日止之
  特殊津貼每月5,000元，合計22萬9,045元，洵屬無據。
㈡基前所述，上訴人請求被上訴人發給自102年6月22日起至107年
  7月31日止之特殊津貼每月5,000元，既屬無據，則其主張退休
  前6個月平均薪資31,895元，應加計特殊津貼5,000元，而為3
  萬6,895元一節，自不足採。因此，上訴人依勞基法第55條之
  規定，請求被上訴人給付退休金差額17萬5,000元（計算式：5
  ,000元×基數35），亦乏所據，應予駁回。
綜上所述，上訴人依系爭勞動契約及勞基法第55條之規定，請
  求被上訴人再給付上訴人40萬4,045元，及自起訴狀繕本送達
  翌日至清償日止，按週年利率5%計算之利息，於法無據，不應
  准許。原審（除減縮部分外）為上訴人此部分敗訴之判決，並
  駁回假執行之聲請，即無不合，上訴論旨指摘原判決此部分不
  當，求予廢棄改判，為無理由，應駁回其上訴。
本件事證已臻明確，兩造其餘之攻擊或防禦方法及所用之證據
  ，經本院斟酌後，認為均不足以影響本判決之結果，爰不逐一
  論列，附此敘明。
據上論結，本件上訴為無理由，依民事訴訟法第449條第1項、
  第78條，判決如主文。
中　　華　　民　　國　　109 　年　　11　　月　　24　　日
                  勞動法庭
                        審判長法  官  李慈惠
                              法  官  陳婷玉
                              法  官  謝永昌
正本係照原本作成。
不得上訴。
中　　華　　民　　國　　109 　年　　11　　月　　24　　日
　　　　　　　　　　　　　    書記官  王增華